臺灣雲林地方法院民事判決　九十三年度訴字第二五號
　　原 　　 告　　己○○
　　訴訟代理人　　陳信村律師
　　被　　　告　　庚○○
　　　　　　　　　丙○○
　　　　　　　　　丁○○
　　　　　　　　　乙○○
　　　　　　　　　戊○○
　　兼
　　訴訟代理人　　甲○○
右當事人間請求分割共有物事件，本院於九十三年三月十日言詞辯論終結，茲判決如
左：
    主      文
兩造共有坐落雲林縣元長鄉○○段第七八二地號、地目建、面積零點一五三六七六公
頃土地，同段第八五四地號、地目建、面積零點三二七五五九公頃土地，同段第八五
五地號、地目建、面積零點一三四五二○公頃土地，其分割方法如附圖丁案所示：
(一)同段第七八二地號編號Ａ部分面積零點零七八八九八公頃土地、同段第八五四地號
  編號Ｎ部分面積零點零三四八六○公頃土地由被告庚○○取得。
(二)同段第七八二地號編號Ｂ部分面積零點零六八三九四公頃土地、同段第八五四地號
  編號Ｄ部分面積零點零四五三六八公頃土地由被告丙○○取得。
(三)同段第八五四地號編號Ｈ部分面積零點一○六二一八公頃土地、同段第八五五地號
  編號Ｍ部分面積零點零三一五五七公頃土地由被告丁○○取得。
(四)同段第八五四地號編號Ｊ部分面積零點零二一○八八公頃土地、同段第八五五地號
  編號Ｐ部分面積零點零一一七七七公頃土地由被告乙○○取得。
(五)同段第八五四地號編號Ｉ部分面積零點零二一○九○公頃土地、同段第八五五地號
  編號Ｏ部分面積零點零一一七七四公頃土地由原告己○○取得。
(六)同段第八五四地號編號Ｇ部分面積零點零七六○二八公頃土地由被告甲○○取得。
(七)同段第八五四地號編號Ｅ部分面積零點零二二三九一公頃土地、同段第八五五地號
  編號Ｋ部分面積零點零三九三五四公頃土地由被告戊○○取得。
(八)同段七八二地號編號Ｃ部分面積零點零零六三八四公頃土地、同段八五四地號編號
  Ｆ部分面積零點零三五三七六公頃土地、及同段八五五地號編號Ｌ部分面積零點零
  零三一五一公頃土地、編號Ｑ部分面積零點零零二○四七公頃土地為私設巷道及水
  路，由兩造各按如附表一所示之應有部分比例保持共有。
訴訟費用由兩造各按如附表一所示之應有部分比例負擔。
　　事　　　實
甲、原告方面：
  一、聲明：如主文第一項所示，及訴訟費用由被告負擔。
  二、陳述：
    (一)坐落雲林縣元長鄉○○段第七八二、八五四、八五五地號等三筆土地為兩造所
      共有，應有部分比例如附表二所載。
    (二)此三筆共有之土地難以協議分割，又無不能分割之約定，且無使用目的不可分
      割之情形，為此請求裁判分割。
  三、證據：提出土地登記簿謄本、地籍圖、共有人同意合併分割共有物同意書、免
      予補償同意書。
乙、被告庚○○、丙○○、丁○○、甲○○、戊○○方面：
  一、聲明：求為妥適之分割。
  二、陳述：同意原告主張之合併分割，被告分得後之面積與應有面積如有增減，同
      意免予補償。
丙、被告乙○○方面：
    被告乙○○未於言詞辯論期日到場，亦未提出書狀作何聲明或陳述。
丁、本院依職權會同雲林縣北港地政事務所派員至現場履勘、指界，並囑託該所製作
    土地現況複丈成果圖及分割方案複丈成果圖。
    理　　　由
一、被告乙○○經合法通知，未於言詞辯論期日到場，核無民事訴訟法第三百八十六
    條各款所列情形，茲依原告聲請，由其一造辯論而為判決。
二、按各共有人除因物之使用目的不能分割，或契約定有不分割之期限者外，得隨時
    請求分割共有物，民法第八百二十三條第一項定有明文。本件坐落雲林縣元長鄉
    ○○段第七八二、八五四、八五五地號等三筆土地為兩造分別共有，應有部分比
    例如附表二所載。兩造就該共有之土地無法以協議方式分割，且就該共有土地並
    無訂定不分割之期限，該共有土地依其使用目的亦非不能分割等情，業據原告提
    出土地登記簿謄本為證，並為被告等人所不爭執，自堪信為真實。準此，原告主
    張依民法第八百二十四條第二項規定以原物分配於各共有人，洵非無據，應予准
    許。
三、經查，系爭八五四、八五五地號二筆土地互為毗鄰，合併形成一長方形，土地中
    央以六米南北向私設道路對外通行，並以北方之東西向七米既成道路與系爭七八
    二地號土地南北相隔，再西行該七米既成道路以利用系爭八五五地號土地西側之
    九米既成道路對外連繫。另系爭八五五地號土地南側尚有一水路。再查，系爭七
    八二地號土地上目前種植蔬菜，及數棵樹木、竹子，系爭八五四、八五五地號土
    地除有二棟新建之鋼筋水泥三層樓房分別為被告丁○○、戊○○使用中外，大部
    分均為廢棄之數間豬舍及鐵皮屋倉庫所占用。此外，系爭八五五地號土地上尚有
    一間建築年限已達三、四十年之久之磚牆石棉瓦頂之老舊三合院，目前為被告丙○○使用中，然分割後可拆除等情，業經原告及被告庚○○、丙○○、丁○○、
    甲○○於本院會同兩造勘驗現場時陳明屬實，並經本院會同雲林縣北港地政事務
    所測量員協助指界，製有勘驗筆錄及地籍現況複丈成果圖在卷可稽。
四、按共有人如非一以成立共有關係之意思而共有數宗土地者，應認其共有關係分別
    存在於每宗土地之上，除經全體共有人同意外，法院自不能任意予以合併分割，
    以符一物一權之原則，最高法院八十四年度台上字第一六三○號民事判決著有要
    旨。經查，本件兩造均同意合併將系爭三筆土地一併分割等情，業據原告提出共
    有人合併分割共有物同意書為證，並為被告所不爭，是本院審酌兩造之意願、土
    地整體之利用價值並兼顧使用現狀及兩造間共有價值平等均衡原則，認兩造共有
    三筆土地，兩造均有應有部分，雖然應有部分比例在各筆土地間不完全相等，然
    兩造既同意合併分割，自應尊重其等意願，予以合併分割，較能地盡其利。另參
    酌除二棟新建之鋼筋水泥三層樓房以外之建物，兩造均同意拆除，是該二棟建物
    之坐落基地應由現使用該二棟建物之使用人即被告丁○○、戊○○取得，較能維
    持現狀，並使共有人之不利益減至最低。再者，兩造均主張保留系爭八五五地號
    土地南側之水路，並另行於系爭三筆土地之中央開闢南北向六米私設道路以通行
    系爭八五四地號北側之七米既成道路，是系爭八五五地號土地南側之水路與前述
    六米私設道路顯屬系爭土地上之公共設施，自應由共有人依合計之應有部分比例
    加以負擔，始屬公平合理，並提高土地利用價值。綜上，本院認以如附圖丁案所
    示之方法為分割較為妥適，爰將共有土地合併判決如主文第一項所示之方法為現
    物分割。
五、按以原物為分配時，如共有人中有不能按其應有部分受分配者，得以金錢補償之
    ，民法第八百二十四條第三項規定甚明。本件依前開分割方法，各共有人分得部
    分與其應有部分面積比較，均有增減，其增減情形詳如附圖所附之附表所示。然
    查，應分面積較實分面積為少之共有人分別為被告庚○○、丁○○、戊○○，然
    此被告三人均到院陳明不必以金錢補償其減少之面積等語，是本件無庸核算補償
    價格及兩造應提出或應受補償之情形。
六、末按債務人之應有部分，經實施查封以後，因有效之裁判分割，其權利即集中於
    分割後之特定物或價金，此為債務人原有權利在型態上之變更，當為查封效力之
    所及，最高法院六十九年度第十四次民事庭會議決議所附補充說明可資參照。查
    ，被告乙○○對系爭三筆土地之應有部分已被訴外人王月桂假扣押查封，揆諸前
    開說明，其假扣押查封之效力，自應分別集中至被告乙○○分割後取得之土地，
    併此敘明。
七、本件係因分割共有物而涉訟，被告之行為，可認按當時之訴訟程度為伸張或防禦
    權利所必要，故由勝訴之原告亦負擔一部訴訟費用。
八、據上論結，原告之訴為有理由，依民事訴訟法第第三百八十五第一項前段、八十
    條之一，第八十五條第一項但書，判決如主文。
中　　　華　　　民　　　國　　九十三　　年　　　三　　　月　 二十四　　 日
                                  臺灣雲林地方法院民事第二庭
~B審判長法官  陳宏卿
~B法      官  冷明珍
~B法      官  趙思芸
右為正本係照原本作成。
如對本判決上訴須於判決送達後二十日內向本院提出上訴狀。（須附繕本）
中　　　華　　　民　　　國　　九十三　　年　　　三　　　月　 二十四　　 日
~B法院書記官　林順能
附表一
┌──────┬──────────────────┐
│  共有人　　│　　　應有部分                      │
├──────┼──────────────────┤
│　庚○○    │      ６１５７５分之１２３１５      │
├──────┼──────────────────┤
│　丙○○    │      ６１５７５分之１２３１５      │
├──────┼──────────────────┤
│　丁○○　　│　　　６１５７５分之１４９１５      │
├──────┼──────────────────┤
│　乙○○    │      ６１５７５分之３５５８        │
├──────┼──────────────────┤
│　己○○　　│　　　６１５７５分之３５５８        │
├──────┼──────────────────┤
│　甲○○　　│　　　６１５７５分之７４５７        │
├──────┼──────────────────┤
│　戊○○　　│　　　６１５７５分之７４５７　　    │
└──────┴──────────────────┘
附表二
 (一)雲林縣元長鄉○○段七八二地號土地：
┌──────┬──────────────────┐
│  共有人　　│　　　應有部分                      │
├──────┼──────────────────┤
│　庚○○    │      ５０５３０分之１０１０６      │
├──────┼──────────────────┤
│　丙○○    │      ５０５３０分之１０１０６      │
├──────┼──────────────────┤
│　丁○○　　│　　　５０５３０分之１２８３６      │
├──────┼──────────────────┤
│　乙○○    │      １０１０６０分之４６４６      │
├──────┼──────────────────┤
│　己○○　　│　　　１０１０６０分之４６４６      │
├──────┼──────────────────┤
│　甲○○　　│　　　５０５３０分之６４１８        │
├──────┼──────────────────┤
│　戊○○　　│　　　５０５３０分之６４１８　      │
└──────┴──────────────────┘
　(二)雲林縣元長鄉○○段八五四地號土地：
┌──────┬──────────────────┐
│  共有人　　│　　　應有部分                      │
├──────┼──────────────────┤
│　庚○○    │      ５０５３０分之１０１０６      │
├──────┼──────────────────┤
│　丙○○    │      ５０５３０分之１０１０６      │
├──────┼──────────────────┤
│　丁○○　　│　　　５０５３０分之１２８３６      │
├──────┼──────────────────┤
│　乙○○    │      １０１０６０分之４６４６      │
├──────┼──────────────────┤
│　己○○　　│　　　１０１０６０分之４６４６      │
├──────┼──────────────────┤
│　甲○○　　│　　　５０５３０分之６４１８        │
├──────┼──────────────────┤
│　戊○○　　│　　　５０５３０分之６４１８　      │
└──────┴──────────────────┘
  (三)雲林縣元長鄉○○段八五五地號土地：
┌──────┬──────────────────┐
│  共有人　　│　　　應有部分                      │
├──────┼──────────────────┤
│　庚○○    │      ５分之１                      │
├──────┼──────────────────┤
│　丙○○    │      ５分之１                      │
├──────┼──────────────────┤
│　丁○○　　│　　　５分之１  　　                │
├──────┼──────────────────┤
│　乙○○    │      １０分之１                    │
├──────┼──────────────────┤
│　己○○　　│　　　１０分之１                    │
├──────┼──────────────────┤
│　甲○○　　│　　　１０分之１                    │
├──────┼──────────────────┤
│　戊○○　　│　　　１０分之１　　                │
└──────┴──────────────────┘
